【裁判字號】    96,訴,1391
【裁判日期】    970311
【裁判案由】    返還不當得利
【裁判全文】
臺灣臺南地方法院民事判決              96年度訴字第1391號
原      告  生春堂製藥工業股份有限公司
法定代理人  丙○○
訴訟代理人  乙○○
被      告  甲○○
上列當事人間請求返還不當得利事件，經本院於民國97年2月26
日言詞辯論終結，判決如下：
    主  文
被告應給付原告新臺幣壹拾柒萬貳仟元，及自民國九十六年九月
六日起至清償日止，按週年利率百分之五計算之利息。
原告其餘之訴駁回。
訴訟費用新臺幣貳仟柒佰陸拾元，由被告負擔新臺幣壹仟捌佰元
，餘由原告負擔。
本判決原告勝訴部分得假執行；但被告以新臺幣壹拾柒萬貳仟元
預供擔保後，得免為假執行。
原告其餘假執行之聲請駁回。
    事實及理由
一、按訴狀送達後，原告不得將原訴變更或追加他訴。但擴張或
    減縮應受判決事項之聲明者，不在此限，此民事訴訟法第25
    5條第1項第3款定有明文。 本件原告原起訴請求「被告應給
    付原告新臺幣（下同）632,005元，及自起訴狀繕本送達翌
    日起至清償日止，按週年利率百分之5計算之利息」，嗣於
    審理中減縮聲明為「被告應給付原告252,005元，及自起訴
    狀繕本送達翌日起至清償日止，按週年利率百分之5計算之
    利息」，核係減縮應受判決事項之聲明，揆諸上開規定，尚
    無不合，應予准許。
二、原告起訴主張：
(一)、緣原告於民國（下同）92年2月10日向被告承租位於臺南縣
    永康市○○○段958地號土地上之建物二樓屋頂，用以架設
    廣告看板，雙方訂有租約，約定租期自92年2月10日起至102
    年2月10日止，押租金為新臺幣（下同）10萬元，租金每年
    120,000元（即每月10,000），補貼電費每年24,000元（即
    每月2,000元），此有房租記錄表可稽。然於95年5月間，臺
    南縣政府以廣告看板屬違規設置，命拆除看板，並科被告罰
    鍰80,005元，由原告先行代繳。嗣於同年6月間，遭臺南縣
    政府連續科以罰鍰，故雙方達成看板拆除廣告之共識，並由
    原告於同年6月18日拆除完畢。
(二)、按「以不能之給付為契約標的者，其契約為無效」、「契約
    因以不能之給付為標的而無效者，當事人於訂約時知其不能
    或可得而知者，對於非因過失而信契約為有效致受損害之他
    方當事人，負賠償責任」，民法第246條第1項、第247條第1
    項定有明文。又按「無法律上之原因而受利益，致他人受損
    害者，應返還其利益」，民法第179條亦有規定。查被告於
    租賃契約訂立時，竟未告知債權人於該屋頂上架設廣告看板
    係屬違規，仍與原告簽訂租賃契約，收取押租金、租金及補
    貼電費，致令原告受有損害，依據上開民法規定，應負損害
    賠償責任，並返還其不當得利。
(三)、原告之損害總額如下：代墊罰款80,005元，押租金10萬
    元，96年7月至12月溢收租金60,000元，96年7月至12月
    溢收補貼電費12,000元。合計252,005元。
(四)、並聲明：被告應給付原告252,005元，及自起訴狀繕本送達
    翌日起至清償日止，按週年利率百分之5計算之利息，並願
    供擔保請准宣告假執行。
三、被告則略以：
(一)、廣告看板係原告架設，故因架設看板遭罰鍰80,005元，自應
    由原告負擔。
(二)、原告是製藥公司，經常為推銷其產品而製作各種廣告，被告
    則為從無經營事業及製作廣告經驗之一介農民，且當初係原
    告主動提議承租被告之二樓屋頂以供架設廣告，故縱認租賃
    契約因自始不能而不生效力，被告亦無締約過失可言，對被
    告所受之損害，尤其屋頂被破壞以致漏水，實應對被告負賠
    償責任。
(三)、依租賃契約第7條規定「契約期間內乙方若擬遷離他處時乙
    方不得向甲方請求租金償還，遷移費及其他任何名目之權利
    金，而應無條件將房屋照原狀還甲方，乙方不得異議」，依
    上契約約定，原告實不得請求被告退還押租金及租金等費用
    等語，資為抗辯。並聲明：駁回原告之訴。
四、兩造不爭執事項：
(一)、原告向被告承租臺南縣永康市○○○段958地號土地上之建
    物二樓屋頂，用以架設廣告看板，雙方訂有租約。
(二)、租期自92年2月10日起至102年2月10日止。押租金為10萬元
    ，租金每年120,000元（即每月10,000），補貼電費每年
    24,000 元（即每月2,000元）。
(三)、曾受臺南縣政府以廣告看板屬違規設置，科罰鍰80,005元，
    由原告先行代繳。
(四)、被告出租二樓之修護費用40,000元。
五、法院的判斷：
(一)、按「被上訴人本於上訴人無權占用系爭房屋之同一事實，依
    據侵權行為或不當得利之法律關係，請求上訴人賠償損害或
    返還不當得利，此種起訴之形態，學者謂之重疊的訴之合併
    ；訴訟標的雖有數項，而僅有單一之聲明，法院應就原告所
    主張之數項標的逐一審判，如其中一項標的之請求為無理由
    時，仍須就他項標的之請求審判；若認其中一項請求為有理
    由，即可為原告勝訴之判決，就他項標的無須更為審判，法
    院如就數項標的同時判決，則為法所不許」（最高法院71年
    度台上字第2388號裁判參照）。又「以不能之給付為契約標
    的者，其契約為無效」、「契約因以不能之給付為標的而無
    效者，當事人於訂約時知其不能或可得而知者，對於非因過
    失而信契約為有效致受損害之他方當事人，負賠償責任」，
    民法第246條第1項、第247條第1項亦有明文。經查：
１、原告主張承租地點臺南縣永康市○○○段958地號土地上之
    建物二樓屋頂，用以架設廣告看板、該地點不能架設看板及
    曾受臺南縣政府以廣告看板屬違規設置，科罰鍰80,005元，
    並由原告繳納之事實，被告並不爭執，原告此部分之主張，
    自堪信為真實。
２、又原告主張有押租金10萬元、96年7月至12月溢繳租金
    60,000 元及96年7月至12月溢繳補貼電費12,000元予被告之
    事實，亦為被告不爭執，原告此部分之主張亦堪信為真實。
３、本件承租地點既不能架設廣告看板，並經裁罰，已如前述，
    則原告主張「以不能之給付為契約標的」一節，應屬可採。
４、按原告既為製藥廠，並以刊登廣告看板方式增益其收益，被
    告為出租人，亦有租賃物之交付及保持義務，依民法第247
    條第1項兩造顯然均有締約過失，應可認定。因之，原告主
    張依民法第247條第1項規定請求被告負損害賠償責任，自不
    足採。
(二)、又按「無法律上之原因而受利益，致他人受損害者，應返還
    其利益。雖有法律上之原因，而其後已不存在者，亦同」，
    民法第179條定有明文。經查：
１、本件兩造既以「以不能之給付為契約標的」，依民法第246
    條第1項之規定，兩造間之本件租賃契約自屬無效。則被告
    收受原告上開押租金10萬元、96年7月至12月溢繳租金
    60,000 元及96年7月至12月溢繳補貼電費12,000元，均屬無
    法律上之原因，被告自應將上述之押租金10萬元、溢繳租金
    60,000元及溢繳補貼電費12,000元，返還原告，原告此部分
    之主張自屬有據。
２、按「無效之行為在法律行為當時已確定不生效力，即不得依
    據此項行為主張取得任何權利」（最高法院33年上字第506
    號判例參照）。本件租賃契約既屬無效，自屬當然無效，自
    始無效，被告主張依租賃契約第7條之「契約期間內乙方若
    擬遷離他處時乙方不得向甲方請求租金償還，遷移費及其他
    任何名目之權利金，而應無條件將房屋照原狀還甲方，乙方
    不得異議」約定，拒絕退還原告之押租金及租金及補貼電費
    等費用，自不足採信。
３、又查由原告先行代繳罰鍰80,005元部分，業經原告自認係代
    被告的兒子陳瑞林繳交罰鍰（見本院96年11月29日筆錄及原
    證二、三），則上開原告所代繳罰鍰之受益名義人為陳瑞林
    ，並非被告甲○○，原告就代繳罰鍰80,005元，向被告請求
    返還，自屬無據。
４、又按「二人互負債務，而其給付種類相同，並均屆清償期者
    ，各得以其債務，與他方之債務，互為抵銷」，民法第334
    條第1項亦有明定。查本件租賃房屋係屬陳瑞林所有，並由
    原告代繳陳瑞林之罰鍰80,005元，已如前述，並經原告提出
    95年7月1日台南王行郵局第64號存證信函為憑，被告以房屋
    修繕之40,000元主張抵銷，與上開要件不合，被告抵銷之主
    張，自屬無據。
(三)、綜上所述，原告本於不當得利之法律關係，請求被告返還原
    告之押租金10萬元、溢繳租金60,000元及溢繳補貼電費
    12,000元，為有理由，應予准許。原告逾此部分之請求，則
    屬無據，應予駁回。
五、本判決所命給付之金額未逾50萬元，依民事訴訟法第389 條
    第1項第5款規定，就原告勝訴部份，應依職權宣告假執行，
    本院並依同法第392條第2項規定，依被告聲請宣告被告得預
    供擔保，免為假執行；另原告敗訴部份，其假執行之聲請失
    所附麗，應併予駁回之。並依同法第87條第1項確定訴訟費
    用為2,760元，由被告負擔1,800元，餘由原告負擔。
六、結論：本件原告之訴，為一部有理由，一部無理由，並依民
    事訴訟法第79條、第389條第1項第5款、第392條第2項，判
    決如主文。
中    華    民    國    97    年    3     月    11    日
                  民事第二庭   法  官 曾鴻銘
以上正本，係照原本作成。
如對本判決上訴，須於判決送達後20日內向本院提出上訴狀（應
附繕本）。
中    華    民    國    97    年    3     月    11    日
                                書記官  陳志德


司法院資訊處製作；財團法人民間司法改革基金會備份。
